臺灣高等法院臺中分院刑事判決　 96年度選上更(一)字第283號
上　訴　人　臺灣臺中地方法院檢察署檢察官
上　訴　人
即　被　告　丙○○
選任辯護人　張繼準　律師
　　　　　　張績寶　律師
上列上訴人等因被告違反公職人員選舉罷免法等案件，不服臺灣
臺中地方法院95年度訴字第1007號中華民國95年7月31日第一審
判決（起訴案號：臺灣臺中地方法院檢察署95年度選偵字第9、
15號），提起上訴，判決後經最高法院發回更審，本院判決如下
：
    主  文
原判決關於丙○○部分撤銷。
丙○○無罪。
    理  由
一、緣劉慶宗係臺中縣霧峰鄉第十五屆鄉長選舉之候選人，上訴
    人即被告（下稱被告）丙○○為劉慶宗之子，於民國（下同
    ）94年霧峰鄉長選舉期間，被告丙○○將載有「曾先生20年
    選5次鄉長為的是什麼？他還有許多農地還沒有變建地？這
    只會讓霧峰的未來愈走愈窄」不實之傳單，委託中國時報霧
    峰區派報主任黃俊義以夾報派送之方式，足以生損害於乙○
    ○及影響該區選民對於乙○○品德操守判斷之正確性。因認
    被告涉犯違反公職人員選舉罷免法第92條之罪嫌。
二、按犯罪事實應依證據認定，無證據不得認定犯罪事實；又不
    能證明被告犯罪者，應諭知無罪之判決，刑事訴訟法第154
    條第2項、第301條第1項分別定有明文。又認定不利於被告
    之事實，須依積極證據，苟積極證據不足為不利於被告事實
    之認定時，即應為有利於被告之認定，更不必有何有利之證
    據；又刑事訴訟法上所謂認定事實之證據，係指足以認定被
    告確有犯罪行為之積極證據而言，該項證據自須適合於被告
    犯罪事實之認定，始得採為斷罪資料；且事實之認定應憑證
    據，如未發現相當證據，或證據不足以證明，自不能以推測
    或擬制之方法，以為裁判之依據；又認定不利於被告之事實
    ，須依積極證據，茍積極之證據本身存有瑕疵而不足為不利
    於被告事實之認定，即應為有利於被告之認定，更不必有何
    有利之證據，而此用以證明犯罪事實之證據，猶須於通常一
    般人均不至於有所懷疑，堪予確信其已臻真實者，始得據以
    為有罪之認定，倘其證明尚未達到此一程度，而有合理性之
    懷疑存在，致使無從為有罪之確信時，即應為無罪之判決（
    最高法院82年度臺上字第163號判決，30年上字第816號、76
    年度臺上字第4986號、30年度上字第816號、29年上字第
    3105號、40年臺上字第86號判例參照）。
三、公訴人認被告涉犯違反公職人員選舉罷免法第92條之罪嫌，
    無非據證人紀春妙於偵查證稱上開傳單由被告委託夾報派送
    ，依傳單上載明「曾先生20年選5次鄉長為的是什麼？」，
    該鄉選民顯可輕易推知前揭宣傳單中所指即為告訴人乙○○
    ，且所欲抨擊之人即為告訴人本人。縱前揭宣傳單中在「他
    還有許多農地還沒有變建地」等語後加問號，然從其接著所
    載：「這只會讓霧峰的未來愈走愈窄」一詞，足見該競選宣
    傳單之旨係認告訴人在競選及擔任鄉長期間，係為讓自己的
    農地變成建地，更進一步讓選民誤認告訴人已有許多農地變
    成建地，被告要予以查證上情是否屬實，並非困難，然其卻
    捨此而不為，即發送上揭競選宣傳單，故意對於該鄉選民為
    該等虛構之事之散布，其具有使告訴人不當選之意圖，彰彰
    明甚，為其依據。惟訊之被告否認有何違反公職人員選舉罷
    免法之犯行，辯稱：伊有將傳單委託中國時報在霧峰地區夾
    報派送沒錯，但該傳單並非伊所製作，且伊在競選總部擔任
    打雜工作，人家叫伊送伊就送，並不清楚傳單內容，且傳單
    上所載「曾先生20年選5次鄉長為的是什麼？」一句中，並
    未指名道姓曾先生為何人，以疑問之方式表達，並無說明其
    目的為何，可能為家鄉服務選民，可能係因選舉經費問題及
    選舉策略考量，或家庭因素等而繼續選任鄉長，並無任何毀
    謗或侮辱之意義存在，「他還有許多農地還沒有變建地？」
    之文句，係以疑問之方式表達，是否變建地需經由都市計畫
    為之，何地需變更，何地不需變更，均需通盤考量，並非當
    選鄉長後即得以1人之權限，達成變更之目的，況且曾先生
    有無許多農地，並未明確描述，亦未明確陳述任何不實之文
    句，故不符合毀謗或侮辱之構成要件要素等語。經查：
  (一)證人黃俊義於偵查中證述：伊為中國時報派報主任，負責霧
    峰地區，該文宣是劉慶宗的兒子丙○○委託中國時報夾報派
    送等語（見偵字第1071號卷第23頁），證人紀春妙（黃俊義
    妻妹）於偵查中證稱：該傳單是94年11月22日凌晨4點多發
    報前，被告拿到霧峰鄉○○路1161號中國時報派報中心霧峰
    辦事處委託當日夾報派送，丙○○總共拿7千份傳單過來，
    因為沒有付款，所以伊請被告在傳單上簽名等語（見偵字第
    1071號卷第38、39頁），復有印有「曾先生二十年選５次鄉
    長為的是什麼？他還有許多農地還沒有變建地？這只會讓霧
    峰的未來愈走愈窄」等內容，其上並有「11 /22 7000（未
    收）」之註記及被告丙○○簽名之傳單在卷可憑（見偵字第
    1071號卷第26頁）。該傳單既為被告親自交付中國時報人員
    夾報派送，又係單張彩色印刷，內容醒目，上開內容且列在
    傳單最上方，則其對於傳單上之內容，應有認知。惟應審究
    者為該傳單之內容，是否構成公職人員選舉罷免法第92條「
    散布謠言或傳播不實之事，足以生損害於公眾或他人」之要
    件？
  (二)按公職人員選舉罷免法第92條所規定之傳播不實罪，重在行
    為人所述不實，有使他人當選或不當選之意圖，倘所述非不
    實，縱表達辭句不當，尚難以該罪相繩。又散布文字、圖畫
    於眾，而指摘或傳述足以毀損他人名譽之事者，固為加重誹
    謗罪，但對於所誹謗之罪，能證明其為真實者，不罰。刑法
    第310條第2項、第3項前段定有明文。又司法院大法官會議
　　釋字第509號解釋「言論自由為人民之基本權利，憲法第11
  　條有明文保障，國家應給予最大限度之維護，俾其實現自我
    、溝通意見、追求真理及監督各種政治或社會活動之功能得
    以發揮。惟為兼顧對個人名譽、隱私及公共利益之保護，法
    律尚非不得對言論自由依其傳播方式為合理之限制。刑法第
    310條第1項及第2項誹謗罪即係保護個人法益而設，為防止
    妨礙他人之自由權利所必要，符合憲法第23條規定之意旨。
    至刑法同條第3項前段以對誹謗之事，能證明其為真實者不
    罰，係針對言論內容與事實相符者之保障，並藉以限定刑罰
    權之範圍，非謂指摘或傳述誹謗事項之行為人，必須自行證
    明其言論內容確屬真實，始能免於刑責。惟行為人雖不能證
    明言論內容為真實，但依其所提證據資料，認為行為人有相
    當理由確信其為真實者，即不能以誹謗罪之刑責相繩，亦不
    得以此項規定而免除檢察官或自訴人於訴訟程序中，依法應
    負行為人故意毀損他人名譽之舉證責任，或法院發現其為真
    實之義務。就此而言，刑法第310條第3項與憲法保障言論自
    由之旨趣並無牴觸。」，據此，行為人如能證明其有相當理
　　由確信其發表之言論內容應屬真實，即無誹謗之故意，不應
  　負誹謗刑責；同理亦不構成公職人員選舉罷免法第92條「散
    布謠言或傳播不實之事，足以生損害於公眾或他人」之要件
    。依被告於本院前審具狀陳稱：依相關土地登記簿謄本等之
    記載，告訴人乙○○於67年間，購入台中縣霧峰鄉○○段丁
    台小段第182之1地號土地，當時該土地之地目為「田」，並
    編定為「特定農業區營牧用地」。嗣該筆土地於79年間，使
    用種類變更為「鄉村區乙種建築用地」，其後該筆土地經分
    割為數筆土地，並變更地目為建地，告訴人乙○○迄仍擁有
    該182之1地號土地，及自該土地分割出來之同段第182之43
    號土地，而該等土地之使用地類別均為「乙種建築用地」等
    語（見本院前審卷一第83至84頁），並提出相關之土地登記
    簿謄本附卷可參（同上卷第91至97頁）。參以臺中縣霧峰鄉
    公所於96年9月6日霧鄉民字第0960016398號函復本審: 「乙
    ○○先生擔任本鄉鄉長之任期、起訖日期為：(1)第10屆鄉長
    任職時間自75年3月1日起至79年2月28日止。(2)第11屆鄉長
    任職時間自79年3月1日起至83年2月28日止。」（見本審卷
    第33頁），可知告訴人乙○○有前揭土地使用種類變更為「
    鄉村區乙種建築用地」，恰係其任職霧峰鄉長任期內，被告
    所辯上情尚非杜撰虛設之詞。至於傳單所載「曾先生20年選
    5次鄉長為的是什麼？他還有許多農地還沒有變建地？這只
    會讓霧峰的未來愈走愈窄」，是否足使人產生乙○○前於擔
    任鄉長任內，利用職權將自己農地變為建地，其本次參選，
    係為達繼續將自己農地變為建地目的之印象，仁智互見，核
    屬表達辭句不當，惟依前說明，被告已提出土地登記相關資
    料，證明其有相當理由確信其發表之言論內容應屬真實，其
    即無誹謗之故意，不應負誹謗刑責，亦不構成公職人員選舉
  　罷免法第92條「散布謠言或傳播不實之事，足以生損害於公
    眾或他人」之要件。
四、綜上所述，被告所辯尚堪採信，公訴意旨據以起訴之證據不
    能證明被告有違反公職人員選舉罷免法第92條之犯行，此外
    復查無其他確切證據足以證明被告有此犯行，是被告犯罪係
    屬不能證明，原審疏未詳查遽予論罪科刑，容有未洽，是被
    告上訴意旨據此指摘原判決不當，為有理由；檢察官議提起
    上訴指摘原判決量刑過輕，則無理由。原判決既有可議，應
    由本院將原判決關於被告部分予以撤銷，另為被告無罪之諭
    知。
據上論斷，應依刑事訴訟法第369條第1項前段、第364條、第301
條第1項，判決如主文。
本案經檢察官甲○○到庭執行職務。
中　　華　　民　　國　　96　　年　　10　　月　　31　　日
            刑事第七庭    審判長法　官  林  榮  龍
                                法　官  鄭  永  玉
                                法　官  江  錫  麟
上列正本證明與原本無異。
檢察官得上訴。
被告不得上訴。
如不服本判決應於收受送達後十日內向本院提出上訴書狀，其未
敘述上訴之理由者並得於提起上訴後十日內向本院補提理由書（
均須按他造當事人之人數附繕本）。
                                書記官  劉  建  智
中　　華　　民　　國　　96　　年　　10　　月　　31　　日
